臺灣臺中地方法院民事判決　100年度訴字第2186號
原　　　告　黃坤旺
訴訟代理人　詹漢山律師
複代理人　　何新琦
複代理人　　謝英吉律師
被　　　告　楊麗鳳
　　　　　　許信男
　　　　　　王明裕
上列當事人間請求拆屋還地事件，本院於民國100年11月23日言
詞辯論終結，判決如下：
    主  文
被告楊麗鳳應將坐落臺中市○區○○段三一八之九六地號土地上
如附圖所示Ｂ部分面積十四平方公尺之建物拆除，並將該部分土
地返還原告。
被告許信男應將坐落臺中市○區○○段三一八之九六地號土地上
如附圖所示Ｃ部分面積五十四平方公尺之建物拆除，並將該部分
土地返還原告。
被告王明裕應將坐落臺中市○區○○段三一八之九六地號土地上
如附圖所示Ｄ部分面積七十八平方公尺之建物拆除，並將該部分
土地返還原告。
被告楊麗鳳應給付原告新臺幣壹萬玖仟玖佰玖拾貳元，及自民國
一百年八月二十六日起至返還前開土地之日止，按年給付原告新
臺幣參仟玖佰玖拾捌元。
被告許信男應給付原告新臺幣柒萬柒仟壹佰壹拾貳元，及自民國
一百年八月二十六日起至返還前開土地之日止，按年給付原告新
臺幣壹萬伍仟肆佰貳拾貳元。
被告王明裕應給付原告新臺幣壹拾壹萬壹仟參佰捌拾肆元，及自
民國一百年九月九日起至返還前開土地之日止，按年給付原告新
臺幣貳萬貳仟貳佰柒拾柒元。
原告其餘之訴駁回。
訴訟費用由被告楊麗鳳負擔十分之一，被告許信男負擔十分之四
，被告王明裕負擔十分之五。
本判決原告勝訴部分，於原告以新台幣玖萬參仟元為被告楊麗鳳
供擔保後，得假執行。
本判決原告勝訴部分，於原告以新台幣參拾萬元為被告許信男供
擔保後，得假執行。
本判決原告勝訴部分，於原告以新台幣伍拾貳萬元為被告王明裕
供擔保後，得假執行。
原告其餘假執行之聲請駁回。
    事實及理由
甲、程序方面：
    本件被告許信男經合法通知，未於言詞辯論期日到場，核無
    民事訴訟法第386條各款所列情形，爰依原告之聲請，由其
    一造辯論而為判決。
乙、實體方面：
一、原告起訴主張：原告前於民國（下同）83年間在本院82年度
    民執子字第90 19號事件拍賣強制執行事件，拍標買受坐落
    於臺中市○區○○段318之96地號土地（分割後增加318之65
    0、318之651、318之652地號），面積0.0345公頃，應有部
    分2分之1。嗣原告於91年間訴請本院裁判分割上開共有土地
    ，經本院以91年度訴字第1509號判決確定，並由地政機關辦
    理共有物分割登記，原告取得土地編定為臺中市○區○○段
    318之96地號土地（下稱系爭土地）。系爭土地為原告所有
    ，詎被告楊麗鳳、許信男、王明裕未經過原告同意，即擅自
    占用原告所有系爭土地，並於其上搭建房屋，其中被告楊麗
    鳳於系爭土地上搭建門牌號碼為臺中市○○○街○段435 巷
    16號之房屋（下稱系爭Ｂ屋），無權占用如附圖所示Ｂ部分
    面積14平方公尺；被告許信男於系爭土地上搭建門牌號碼為
    臺中市○○○街○段435巷20號之房屋（下稱系爭Ｃ屋），無
    權占用如附圖所示Ｃ部分面積54平方公尺；被告王明裕於系
    爭土地上搭建門牌號碼為臺中市○○○街○段435巷22號之房
    屋（下稱系爭Ｄ屋），無權占用如附圖所示Ｄ部分面積78
    平方公尺，原告爰依民法第767條規定，請求被告拆除上開
    建物，並將系爭土地返還原告。又被告無權占用系爭土地，
    其無法律上之原因而受有相當於租金之利益，致原告受有損
    害，被告應以系爭土地當期申報地價年息10％計付相當於租
    金之不當得利，則原告依不當得利之法律關係，請求被告給
    付最近5年之不當得利，及自起訴狀繕本送達翌日起至拆除
    房屋，返還系爭土地為止，每年相當於租金之不當得利，應
    有理由等語。並聲明：(1)被告楊麗鳳應將坐落系爭土地上如
    附圖所示Ｂ部分面積14平方公尺之建物拆除，並將該部分土
    地返還原告。(2)被告許信男應將坐落系爭土地上如附圖所示
    Ｃ部分面積54平方公尺之建物拆除，並將該部分土地返還原
    告。(3)被告王明裕應將坐落系爭土地上如附圖所示Ｄ部分面
    積78平方公尺之建物拆除，並將該部分土地返還原告。
    (4)被告楊麗鳳應給付原告28,560元及自起訴狀繕本送達翌日
    起至返還前開土地之日止，按年給付原告5,712元。(5)被告
    許信男應給付原告10,160元及自起訴狀繕本送達翌日起至返
    還前開土地之日止，按年給付原告22,032元。(6)被告王明裕
    應給付原告159,120元及自起訴狀繕本送達翌日起至返還前
    開土地之日止，按年給付原告31,824元。(7)原告願供擔保，
    請准宣告假執行。
二、被告許信男未於言詞辯論期日到場，亦未提出準備書狀作何
    聲明或陳述。
三、被告楊麗鳳則以：系爭Ｂ屋於42年間即搭建於系爭土地上伊
    於85年間買受系爭Ｂ屋居住使用，系爭Ｂ屋先前已經轉手多
    次，並非原告取得系爭土地後，被告始搭建系爭Ｂ屋，伊願
    意拆除占用系爭土地上之建物等語，資為抗辯。並聲明：駁
    回原告之訴。
四、被告王明裕則以：系爭Ｄ屋於50年間即搭建於系爭土地上，
    伊母親王陳彩涵於76年間買受系爭Ｄ屋供居住使用，伊母親
    過世後由伊所繼承等語，資為抗辯。並聲明：駁回原告之訴
    。
五、法院之判斷：
  (一)原告主張系爭土地為原告所有，被告楊麗鳳所有之建物占用
    如附圖所示Ｂ部分面積14平方公尺，被告許信男所有之建物
    占用如附圖所示Ｃ部分面積54平方公尺，被告王明裕所有之
    建物占用如附圖所示Ｄ部分面積78平方公尺等情，業經其提
    出土地登記謄本、地籍圖謄本影本為證，且經本院會同臺中
    市中山地政事務所派員至現場履勘屬實，並製有勘驗筆錄及
    附圖所示之複丈成果圖在卷可稽，且為被告所不爭執，應堪
    信為真實。
  (二)按所有人對於無權占有或侵奪其所有物者，得請求返還之，
    對於妨害其所有權者，得請求除去之，民法第767條第1項定
    有明文。以無權占有為原因，請求返還所有物之訴，被告對
    原告就其物有所有權存在之事實無爭執，而僅以非無權占有
    為抗辯者，原告於被告無權占有之事實，無舉證責任。被告
    應就其取得占有，係有正當權源之事實證明之，如不能證明
    ，則應認原告之請求為有理由（最高法院72年臺上字第1552
    號判決意旨參照）。原告主張被告無正當權源占有系爭土地
    ，則被告等就其有權占用系爭土地之事實，應負舉證之責。
    被告許信男業經合法通知，未於言詞辯論期日到場，亦未提
    出書狀作何爭執，依民事訴訟法第280條第3項前段、第1項
    前段規定，視同自認；被告楊麗鳳於言詞辯論期日稱對於原
    告請求拆除占用系爭土地之房屋，表示願意拆除等語（見本
    院100年11月23日言詞辯論筆錄），業屬對於訴訟標的認諾
    ；被告王明裕雖以前詞置辯，惟就其建物占有系爭土地之合
    法權源，既未能舉證證明，所辯要無可採；故原告主張被告
    等人所有之建物無權占用原告之系爭土地，自屬有據。
  (三)再按無法律上之原因而受利益，致他人受損害者，應返還其
    利益，民法第179條前段定有明文；又無權占有他人土地，
    可能獲得相當於租金之利益，為社會通常之觀念(最高法院
    61年台上字第1695號判例意旨參照）。本件被告等之建物無
    權占有原告所有系爭土地，已如前述，則原告主張依不當得
    利之法律關係，請求被告給付相當於租金之利益，即屬有據
    。復按建築房屋之基地租金，依土地法第10 5條準用同法第
    97條之規定，以不超過該土地申報總價額年息10％為限，係
    法定最高租額，惟基地租金之數額，應為若干，除以基地申
    報地價為基礎外，尚須斟酌基地之位置，工商業繁榮之程度
    ，承租人利用基地之經濟價值及所受利益等項，並與鄰地租
    金相比較，以為決定，非謂承租人當然負有按該法定最高標
    準支付地租之義務（最高法院47年台上字第18 27號、66年
    台上字第156號判例意旨參照）。查系爭土地位於旱溪西街1
    段狹小巷弄內，並未面臨旱溪西路，旱溪西路面臨旱溪，周
    邊土地多作住宅使用，非屬繁榮地帶，另被告占用系爭土地
    之房屋均為鐵皮加蓋之二層樓建物，僅供被告居住使用，未
    經營商業等情形，業據本院履勘現場屬實，並製有勘驗筆錄
    附卷可按（本院卷第39至42頁），本院斟酌系爭土地坐落位
    置之繁榮程度，被告占用系爭土地可得之利益及原告所受損
    害等一切情狀，認原告請求依系爭土地申報地價年息10％計
    算相當於租金之不當得利，尚屬過高，應以年息7％計算為
    適當。而系爭土地89年7月、99年1月之申報地價均為每平方
    公尺4,080元，有系爭土地登記謄本2紙在卷可稽（本院卷第
    18、60頁）。爰分別計算原告請求被告應返還起訴前5年暨
    起訴後至返還系爭土地之日止相當租金之不當得利如下：
   （1）被告楊麗鳳部分：
        被告楊麗鳳占用系爭土地如附圖所示Ｂ部分之面積為14
        平方公尺，則揆諸前揭說明，原告請求被告楊麗鳳給付
        原告最近5年，即自95年8月26日起至100年8月25日止相
        當於租金之不當得利，計為19,992元（計算式：申報地
        價4,080元×14平方公尺×7％×5年＝19,992元）；及
        自起訴狀繕本送達翌日即100年8月26日起至返還前開土
        地之日止，按年給付原告3,998元（計算式：4,080元×
        14平方公尺×7％＝3,998.4元，元以下四捨五入），為
        有理由，其逾前揭計算所得部分之請求，則無理由。
   （2）被告許信男部分：
        被告許信男占用系爭土地如附圖所示Ｃ部分之面積為54
        平方公尺，則揆諸前揭說明，原告請求被告許信男給付
        原告最近5年，即自95年8月26日起至100年8月25日止相
        當於租金之不當得利，計為77,112元（計算式：申報地
        價4,080元×54平方公尺×7％×5年＝77,112元）；及
        自起訴狀繕本送達翌日即100年8月26日起至返還前開土
        地之日止，按年給付原告15,422元（計算式：4,080元
        ×54平方公尺×7％＝15,422.4元，元以下四捨五入）
        ，為有理由，其逾前揭計算所得部分之請求，則無理由
        。
   （3）被告王明裕部分：
        被告王明裕占用系爭土地如附圖所示Ｄ部分之面積為78
        平方公尺，則揆諸前揭說明，原告請求被告王明裕給付
        原告最近5年，即自95年9月9日起至100年9月8日止相當
        於租金之不當得利，計為111,384元（計算式：申報地
        價4,080元×78平方公尺×7％×5年＝111,384元）；及
        自起訴狀繕本送達翌日即100年9月9日起至返還前開土
        地之日止，按年給付原告22,277元（計算式：4,080元
        ×78平方公尺×7％＝22,276.8元，元以下四捨五入）
        ，為有理由，其逾前揭計算所得部分之請求，則無理由
        。
六、綜上所述，原告基於民法第767條第1項規定，起訴請求被告
    楊麗鳳應將坐落系爭土地上如附圖Ｂ所示部分面積14平方公
    尺之建物拆除，被告許信男應將坐落系爭土地上如附圖所示
    Ｃ部分面積54平方公尺之建物拆除，被告王明裕應將坐落系
    爭土地上如附圖所示Ｄ部分面積78平方公尺之建物拆除，並
    將上開部分土地返還原告；並依民法第179條前段之規定，
    起訴請求被告楊麗鳳應給付原告19,992元及自100年8月26日
    起至返還前開土地之日止，按年給付原告3,998元，被告許
    信男應給付原告77,112元及自100年8月26日起至返還前開土
    地之日止，按年給付原告15,422元，被告王明裕應給付原告
    111, 384元及自100年9月9日起至返還前開土地之日止，按
    年給付原告22,277元，為有理由，應予准許，其逾此部分之
    請求，均屬無據，應予駁回。
七、原告陳明願供擔保，聲請准為宣告假執行，經核其勝訴部分
    ，合於法律規定，爰酌定相當之擔保金額宣告之；原告敗訴
    部分，其假執行之聲請失所附麗，不予准許。
八、本件事證已臻明確，兩造其餘攻擊防禦方法及證據，經審酌
    核與本件判決結果不生影響，爰不一一論列，附此敘明。
九、訴訟費用負擔及假執行宣告之依據：民事訴訟法第79條、第
    85條第1項但書 第390條第2項。
中    華    民    國   100    年    12    月    20    日
                  民事第四庭    法  官  吳蕙玟
正本係照原本作成。
如對本判決上訴，須於判決送達後20日內向本院提出上訴狀。如
委任律師提起上訴者，應一併繳納上訴審裁判費。
中    華    民    國   100    年    12    月    28    日
                                書記官  廖日晟